臺灣高等法院臺中分院民事判決　　　　　 95年度智上字第8號
上　訴　人　聯懿企業股份有限公司
法定代理人　丁○○
訴訟代理人　鐘登科律師
複 代理 人　蔡琇媛律師
　　　　　　董怡君律師
　　　　　　丙○○
上　訴　人　黃秀梅即立國企業商行
上　訴　人　乙○○
上　訴　人　陳桂隆即東尊企業社
前列三人共同
訴訟代理人　詹漢山律師
前列三人共同
複 代理 人　謝英吉律師
前列三人共同
複 代理 人　甲○○
上列當事人間請求損害賠償事件，上訴人對於中華民國95年3月
27日臺灣彰化地方法院93年度智字第7號第一審判決各自提起上
訴，本院於96年6月5日言詞辯論終結，判決如下：
    主  文
原判決關於駁回上訴人聯懿企業股份有限公司下列第 2項之訴及
該部分假執行之聲請暨除確定部分外訴訟費用之裁判均廢棄。
上廢棄部份，上訴人乙○○、陳桂隆即東尊企業社應再連帶給付
上訴人聯懿企業股份有限公司 126萬2940元及自93年4月8日起至
清償日止按年息百分之5計算之利息。
上訴人聯懿企業股份有限公司其餘上訴駁回。
上訴人黃秀梅即立國企業商行、乙○○、陳桂隆即東尊企業社之
上訴均駁回。
第一（除確定部分外）、二審訴訟費用由上訴人黃秀梅即立國企
業商行、乙○○連帶負擔 10分之2，上訴人乙○○、陳桂隆即東
尊企業社負擔 10分之3，餘由上訴人聯懿企業股份有限公司負擔
。
本判決第2項於上訴人聯懿企業股份有限公司以新台幣 43萬1000
元為上訴人乙○○、陳桂隆即東尊企業社供擔保後，得假執行；
但上訴人乙○○、陳桂隆即東尊企業社如以新台幣 126萬2940元
為上訴人聯懿企業股份有限公司預供擔保，得免為假執行。
上訴人聯懿企業股份有限公司其餘假執行之聲請駁回。
    事實及理由
一、上訴人聯懿企業股份有限公司（以下簡稱聯懿公司）主張：
  (一)伊投入長時間之研究，研發出「輕便鞋之改良結構」乙式，
    並於民國（下同） 87年6月26日向經濟部智慧財產局提出申
    請（申請案號第00000000號），經該局審查結果，認研究成
    果合於准予新型專利之要件，乃於88年6月1日以公告編號第
    359972號公告，嗣並於 89年8月25日經核准發給新型第1583
    號專利證書在案（以下簡稱系爭專利權），依92年2月6日修
    正前專利法第103條第1項之規定，任何人未經伊公司之同意
    ，均不得製造、販賣侵害聯懿公司享有系爭專利權之改良式
    輕便鞋（以下簡稱系爭專利輕便鞋），惟因系爭專利輕鞋確
    實具有實用性，故自聯懿公司於市面上公開銷售後，即有不
    肖業者予以仿冒製造販賣，致聯懿公司之權益嚴重受損。
  (二)上訴人黃秀梅係立國企業商行之負責人，上訴人乙○○係黃
    秀梅之配偶，與黃秀梅共同實際負責立國企業商行之經營。
    黃秀梅、乙○○明知聯懿公司為系爭專利權之專利權人，為
    圖謀不法利益，竟未經聯懿公司同意，擅自以渠等所共同經
    營之立國企業商行委託下單之方式委託訴外人企國企業社製
    造侵害系爭專利權輕便鞋並販賣圖利。案經聯懿公司向訴外
    人即企國企業社之負責人戊○○提出侵害專利權之自訴後（
    原法院91年度自字第39號），始知黃秀梅、乙○○委託企國
    企業社製造之系爭專利輕便鞋至少有 3萬4586雙以上。另聯
    懿公司自訴外人群益企業社之負責人處另查知黃秀梅、乙○
    ○委託群益企業社製造之仿冒輕便鞋亦至少有2505雙以上，
    合計黃秀梅、乙○○委託前開人等違法製造侵害系爭專利權
    之仿冒輕便鞋之數量即高達 3萬7091雙以上，而立國企業商
    行委託製造之仿冒輕便鞋上市後，造成該種專利輕便鞋在市
    場之零售價格由新台幣（下同）399元降至149元，致聯懿公
    司損失慘重。
  (三)上訴人陳桂隆為東尊企業社之負責人，亦明知聯懿公司享有
    系爭專利權，竟仍接受乙○○及李建勝（原審被告，原審為
    聯懿公司敗訴之判決後，聯懿公司上訴本院後撤回上訴）之
    委託擅自製造、販賣侵害系爭專利權之改良式輕便鞋，經聯
    懿公司追查後，陳桂隆於 92年2月18日向聯懿承認伊經由乙
    ○○（立國企業社）及李建勝違法授權製造販賣之 EVA底台
    專利輕便鞋至少有1200雙，編號為8103號款式之專利輕便鞋
    （女鞋）至少有7000雙，PVC底台之專利輕便鞋至少有2萬78
    84雙，共計 3萬6084雙，並因此造成聯懿公司受有2000萬元
    以上之損害。
  (四)黃秀梅、乙○○共同違法委託訴外人企國企業社、群益企業
    社製造販賣系爭專利輕便鞋共計 3萬7091雙以上，按企國企
    業社以每雙80元販售之價格，並依92年2月6日修正前專利法
    第89條第1項第2款（即修正後第85條）規定計算，即獲有29
    6萬7280元以上之利益，又因其係故意侵害，再依同法條第3
    項之規定予以 3倍計算，黃秀梅、乙○○即應與企國企業社
    、群益企業社依民法第184條第1項前段、第185條第1項、92
    年2月6日修正前專利法第 88條第1項（即修正後第84條）共
    同連帶賠償聯懿公司 890萬1840元之損害，惟為節省訴訟費
    用故，暫先請求其中 600萬元。另依聯懿公司訪查結果，陳
    桂隆即東尊企業社受黃秀梅、乙○○違法委託製造販賣系爭
    專利輕便鞋之後，至少係以每雙70元之價格予以販售，依92
    年2月6日修正前專利法第89條第1項第2款（即修正後第85條
    ）規定計算，黃秀梅、乙○○、陳桂隆等因侵害系爭專利權
    之行為至少獲有252萬5880元之利益，再依同條第3項之規定
    予3倍計算，渠等應連帶給付聯懿公司757萬7640元之損害賠
    償，惟為節省訴訟費用之故，暫先請求其中 600萬元。另依
    民法第184條第1項及92年2月6日修正前之專利法第93條（即
    修正後第89條）規定，請求黃秀梅、乙○○、陳桂隆連帶負
    擔費用將本件判決書內容全部以十全（即長25公分寬30.5公
    分之版面）之規格刊載於中國時報、聯合報以及自由時報全
    國版第一版一日。
三、上訴人黃秀梅即立國企業商行、乙○○、陳桂隆即東尊企業
    社則以：
  (一)聯懿公司之新型專利證書第158493號之專利權，其商品即「
    輕便鞋」。該輕便鞋係由習用之地毯材料與習用之鞋座粘結
    而成。乙○○為習用地毯材料（品牌：美德絲）之銷售商。
  (二)立國企業商行之實際負責人為乙○○，其妻黃秀梅為名義負
    責人，未參與企業行之經營。乙○○就其所銷售之材料曾加
    以設計改良，使接觸體表層面上成型有複數橫向溝槽及縱向
    溝槽，並藉以橫、縱向溝槽之交錯，而構成複數個凸塊，對
    人體有產生良好之透氣性功效，於90年間以「墊體結構改良
    」案向經濟部智慧財產局申請專利（申請案號第00000000號
    ），惟經該局認申請案僅為習知技術之簡單應用，為熟悉該
    項技術者所能輕易完成，不符法定專利要件，而予以核駁。
    乙○○係美德絲塑膠泥墊之銷售商，用心改良希獲得專利者
    亦為塑膠墊體部分，並未製造、販賣鞋子。
  (三)本件肇因聯懿公司將原為大家習用之塑膠泥墊做為鞋面材料
    並取得專利，致其他製鞋廠商不敢使用美德絲泥墊，嚴重影
    響立國企業商行之銷售，乙○○為證明美德絲泥墊係習用材
    料，乃將美德絲泥墊做為鞋面材料製造幾雙鞋子，分別送請
    中興大學及雲林科技大學鑑定，經鑑定結果並未侵害聯懿公
    司申請之第158493號專利，乙○○始撰擬授權書予廠商，主
    要目的在販售美德絲泥墊材料（授權書目的亦在保證確為美
    德絲出廠），並非委託其他廠商製造、販賣鞋子。並保證用
    美德絲材料製成鞋面之鞋子並未侵害公告編號第359972號（
    聯懿公司之專利）及第366724號專利權之商品。實則立國企
    業商行及乙○○僅係販售美德絲材料，並無製造、販賣、使
    用或進口聯懿公司之專利商品，與侵害專利權之構成要件並
    不相符，至於聯懿公司提出之企國企業社及群益企業社之製
    造指令單及和解書，均係該公司卸責之詞，其製造與銷售均
    與立國企業商行及乙○○無關。易言之立國企業商行僅販賣
    「美德絲泥墊」予群益公司及企國企業社，至於製造及販售
    均係該公司自行決定，伊並無製造、販賣、使用或進口聯懿
    公司專利品之行為，聯懿公司主張立國企業商行委託群益公
    司及企國企業社製造，自應舉證證明立國企業商行何時、如
    何委託？有無對價？法律關係如何？
  (四)乙○○於 90年5月25日就未侵害聯懿公司專利一事，委請律
    師發存證信函予聯懿公司，說明聯懿公司專利使用之鞋面材
    料及結構均屬習用，現正遭舉發中，請其勿再對外放言伊侵
    害其專利，惟聯懿公司並未回復。陳桂隆即東尊企業社於91
    年 4月25日亦就聯懿公司指稱渠侵害其專利一事，委請律師
    發律師函予聯懿公司，說明渠等生產之商品經國內學術單位
    鑑定，並未侵害聯懿公司之專利權，請聯懿公司在司法機關
    就他人是否侵害其專利權為認定之前，停止一切妨害渠等商
    譽之行為。惟亦未經聯懿公司之回復。
  (五)黃秀梅、乙○○、陳桂隆並無侵權行為：聯懿公司取得之新
    型第158493號專利權（申請第00000000號），為抄襲習知之
    技術而做簡單之轉用。立國企業商行曾委請國立中興大學及
    國立雲林科技大學為有無侵害專利權之鑑定，經國立中興大
    學及國立雲林科技大學鑑定結果，立國企業商行送鑑定之輕
    便沙灘鞋並未侵害聯懿公司之專利權。是乙○○在經過兩家
    國立大學鑑定沙灘鞋並未侵害聯懿公司之專利權後，且以函
    通知聯懿公司均未獲回覆，才授權陳桂隆即東尊企業社等人
    得以製造，渠等主觀上不具故意或過失；客觀上，復有上開
    之鑑定，足資證明並未侵害聯懿公司之專利權。
  (六)又陳桂隆即東尊企業社係經過承酩實業有限公司之授權製造
    、販賣，係以對價取得吊牌，並無侵害聯懿公司專利權之行
    為！此由承酩實業有限公司負責人黃登酩於台灣彰化地方法
    院檢察署91年偵字第2856號陳桂隆涉嫌侵害專利案件偵查中
    均陳稱，東尊企業社係透過其公司向聯懿公司購買專利吊牌
    ，係經合法授權等語甚明，陳桂隆即東尊企業社早在乙○○
    授權前（授權書簽立日期係 91年4月12日），在89年間即經
    由承酩公司授權合法製造系爭鞋款並對價取得吊牌，業經承
    酩公司負責人黃登酩在刑事偵查中證述明確，可見陳桂隆即
    東尊企業社，主、客觀上均認為係經承酩公司之合法授權製
    造、販賣，並未侵害聯懿公司之專利權，聯懿公司主張其應
    負損害賠償，顯然無據。陳桂隆前於92年 2月18日雖與聯懿
    公司簽立暫時協議書，但係因受聯懿公司所提刑事告訴之箝
    制，不知如何主張權利，對其受到黃登酩授權部分，亦不知
    如何主張，後來想清楚，才未續與聯懿公司簽定完整詳細之
    條件。
  (七)乙○○雖立授權書予陳桂隆即東尊企業社，惟陳桂隆即東尊
    企業社僅係向立國企業社購買美德絲材料，亦未懸掛立國公
    司之吊牌，東尊企業社遭查扣之鞋子，顯與乙○○及立國企
    業商行無關。另立國企業商行出具予企國企業社之授權書日
    期載為「90年4月9日」並不實在，該日期係應企國企業社要
    求所提前簽署之日期，實際簽立日期應係91年1、2月間，因
    授權書中第 2點所載「經甲方委請國立中興大學機鑑字第
    067號鑑定報告結果係於「90年5月29日」才完成，明顯比授
    權書上載日期晚，不可能鑑定報告未完成，即書立授權書，
    從而聯懿公司所述企國企業社在90年間委託兆隆、財信企業
    社製造輕便鞋之事與乙○○無關。
  (八)扣案鞋子數量頗鉅，其中大多係廠商自行製造、販售，與立
    國企業商行及乙○○無關，聯懿公司徒依承辦員警所查扣之
    鞋子數量及企國企業社、群益企業社之片面說詞，籠統計算
    損害，顯然不實！另陳桂隆即東尊企業社所製造之鞋子係經
    承酩公司授權，與立國企業及乙○○無涉，已如前述。退萬
    步言，縱認乙○○書立之授權書內容有涉及侵權之虞，亦應
    以查扣鞋中掛有立國企業商行識別牌者（每張識別牌為 2.5
    元），計算損害金額，方符公平正義，至聯懿公司取得之「
    輕便鞋改良結構」之專利，實為製鞋業者習用之材料及簡單
    之技術製成，其禁止其他同業製造、販賣，且任意對其他同
    業主張侵權並請求巨額賠償，損及經濟發展及同業權利等語
    置辯。
四、原審判命黃秀梅即立國企業商行、乙○○應連帶給付聯懿公
    司260萬0400元，及自 93年4月8日起至清償日止按年息百分
    之 5計算之利息。乙○○、陳桂隆即東尊企業社應另連帶給
    付聯懿公司252萬5880元，及自 93年4月8日起至清償日止按
    年息百分之 5計算之利息。駁回聯懿公司其餘部分之請求及
    假執行之聲請。並就聯懿公司勝訴部分，依兩造之聲請分別
    為准、免假執行之宣告。聯懿公司就原判決為其敗訴部分其
    中一部份聲明不服，（請求連帶負擔費用將判決書內容全部
    刊載報紙及其中 150萬元以外部分金錢請求未上訴已確定）
    黃秀梅即立國企業商行、乙○○及陳桂隆即東尊企業社就其
    等敗訴部分提起上訴。聯懿公司之上訴聲明請求(一)原判決關
    於駁回聯懿公司下列第 2項之訴及該部分假執行之聲請暨除
    確定部分外訴訟費用之裁判均廢棄；(二)前項廢棄部份，黃秀
    梅即立國企業商行、乙○○應再連帶給付聯懿公司 150萬元
    及自起訴狀繕本送達翌日起至清償日止，按年息百分之 5計
    算之利息。又黃秀梅即立國企業商行、乙○○、陳桂隆即東
    尊企業社等應再連帶給付聯懿公司 150萬元及自起訴狀繕本
    送達翌日起至清償日止，按年息百分之 5計算之利息；(三)願
    供擔保，請准宣告假執行。黃秀梅即立國企業商行、乙○○
    及陳桂隆即東尊企業社之上訴聲明請求(一)原判決命黃秀梅即
    立國企業商行、乙○○及陳桂隆即東尊企業社給付之部分廢
    棄；(二)上廢棄部分，聯懿公司在第一審之訴及假執行之聲請
    均駁回；(三)如受不利判決，願供擔保請准免為假執行之宣告
    。兩造並各自對於他造之上訴聲明求為判決駁回。
五、兩造不爭執之事實：
  (一)系爭「輕便鞋之改良結構」新型第158493號專利權，係聯懿
    公司於 87年6月26日提出申請，申請案號00000000，經濟部
    智慧財產局於88年6月1日公告，公告編號第359972，於89年
    8月25日核准取得專利證書，專利權期間自 88年6月1日起至
    99年6月25日止。
  (二)黃秀梅於 90年2月23日以「墊體結構改良」向經濟部智慧財
    產局申請新型專利案，申請案號第000000000號，91年2月27
    日遭該局以其申請僅為習知技術之簡單運用，為熟悉該項技
    術者所能輕易完成，功效上並未有增進為由駁回，不予專利
    。
  (三)乙○○立具授權書予訴外人企國企業社（授權書記載授權日
    期90年4月9日）、群益鞋業公司（授權日期91年1月1日）、
    陳桂隆即東尊企業社（授權日 期91年4月12日），內容略以
    其向經濟部智慧財產局申請專利（申請案號第 00000000號）
    之高級沙灘鞋授權上揭鞋業製造商製售，並約定被授權者應
    向其採購鞋面材料（美德絲刮泥墊）及使用其製作之識別牌
    ，並特註：公告編號359972號及366724號專利權之商品，經
    其委請國立中興大學（機鑑字90第004號及067號）、國立雲
    林科技大學（90、4、2鑑定書）鑑定並未侵害前開兩種商品
    之專利權等語。
  (四)立國企業商行前提供「具排水作用之沙灘鞋」產品（下稱待
    鑑定物），先後委託國立中學大學、國立雲林科技大學鑑定
    該產品有無侵害中華民國第366724號「具排水作用及提高支
    撐性之輕便鞋」專利案申請專利範圍，經該 2委鑑單位分別
    以90年1月4日（機鑑90字第004號)、90年4月2日鑑定報告均
    謂：待鑑定物與第366724號專利權範圍及內容之主要結構特
    徵、技術思想皆不相同。立國企業商行另於90年2月9日委託
    國立中興大學鑑定申請第00000000號專利權（公告編號3599
    72號）「輕便鞋之改良結構」新型專利，該大學以 90年5月
    29日以機鑑字第 067號鑑定報告略謂該新型專利內容為抄
    襲習知之技術而做簡易之轉用，待鑑定物應屬應用習知技術
    ，非屬侵害專利權行為。
六、兩造主要爭執點：
  (一)黃秀梅是否有參與侵害聯懿公司系爭專利權之行為？
  (二)黃秀梅即立國企業商行、乙○○是否有以委託下單方式委託
    訴外人企國企業社、群益企業社製造鞋子，侵害聯懿公司之
    專利權？
  (三)乙○○是否有委託陳桂隆即東尊企業社製造並販賣 EVA底台
    、編號 8103號款式及PVC底台之鞋子，與東尊企業社共同侵
    害聯懿公司之系爭專利權？
  (四)乙○○以授權書方式授權訴外人企國企業社、群益企業社及
    陳桂隆即東尊企業社得以美德絲材料製造鞋子，是否有侵害
    聯懿公司輕便鞋之專利？
  (五)聯懿公司主張黃秀梅等侵害其系爭專利權之輕便鞋數量究為
    多少？損害額應如何計算始屬妥適？
七、得心證之理由：
  (一)聯懿公司主張黃秀梅即立國企業商行、乙○○以委託下單方
    式委託訴外人企國企業社、群益企業社製造鞋子，侵害聯懿
    公司之專利權之事實，無非以企國企業社製造指令單、估價
    單、報價單、聯懿公司與訴外人蔡國再即群益企業社所立和
    解書及乙○○出具予群益鞋業公司之授權書為據，惟觀諸上
    揭企國企業社之製造指令單、估價單、報價單均記載企國及
    其他公司名稱，不足以證明黃秀梅即立國企業商行或乙○○
    有委託企國企業社製造鞋子；至於第三人群益企業社部分，
    見諸上揭相關書證，亦僅止於乙○○授權第三人製造沙灘鞋
    ，與聯懿主張之委託製造有別（乙○○是否違法授權而有侵
    權行為另見下述），復經黃秀梅等 2人否認在卷，是聯懿公
    司此部分主張自非可信。
  (二)聯懿公司復主張乙○○委託陳桂隆即東尊企業社製造並販賣
    EVA底台、編號8103號款式及PVC底台之鞋子，與東尊企業社
    共同侵害聯懿公司之系爭專利權等語，則係以其前與陳桂隆
    所立暫時協議書及乙○○於 91年4月12日出具予陳桂隆之授
    權書為證，惟稽之上揭2項書證內容，前者第1條記載「甲方
    （即陳桂隆）因乙○○及李建勝之違法授權而擅自製造販賣
    EVA底台之專利草捲鞋之數量為1200雙、 8103專利草捲女鞋
    7000雙、PVC底台之專利草捲鞋27884雙」等語及後者內容均
    非委託製造販賣鞋子，聯懿公司復未舉證證明乙○○委託陳
    桂隆即東尊企業社製造並販賣系爭專利權之事實，是聯懿公
    司此部分主張亦難信為真實。
  (三)聯懿公司主張黃秀梅及乙○○以出具授權書方式違法授權訴
    外人企國企業社、群益企業社及陳桂隆即東尊企業社以美德
    絲材料製造鞋子，侵害聯懿公司系爭輕便鞋之專利等語，黃
    秀梅雖自認其為立國企業商行之名義負責人，但另以商行實
    際負責人則為其配偶即乙○○，其本身未參與企業行之經營
    等語置辯，乙○○則以上揭情詞置辯。惟查：
  (1)乙○○另以黃秀梅名義向經濟部智慧財產局提出「墊體結構
    改良」之新型專利申請案，主要係於接觸體表層面上成型有
    複數橫向溝槽及縱向溝槽，並藉以橫、縱向溝槽之交錯，而
    構成複數個凸塊，對人體有產生良好之透氣性功效等情，有
    其提出經濟部智慧財產局專利核駁審定書影本附卷可稽，核
    其內容與沙灘鞋或鞋子之專利並不相干，惟其立具授權書予
    訴外人企國企業社、群益鞋業公司及陳桂隆即東尊企業社，
    卻謂「．．．授權人（即乙○○）向經濟部智慧財產局申請
    專利（申請案號第00000000號）之高級沙灘鞋授權．．．製
    售．．．」，乙○○顯然為達銷售美德絲刮泥墊之目的不惜
    混淆視聽。
  (2)由乙○○出具予訴外人企國企業社、群益企業社及陳桂隆即
    東尊企業社之上揭授權書內容觀之，其於授權時即已明確知
    悉聯懿公司就系爭專利已獲經濟部智慧財產局核准及專利權
    之內容，則於聯懿公司所享系爭專利權未因主管機關依舉發
    而撤銷前，任何人均應予以尊重。
  (3)乙○○於上揭授權書註明其委請國立中興大學（機鑑字90第
    004號及067號）、國立雲林科技大學（90．4．2鑑定書）鑑
    定並未侵害公告編號359972號及366724號專利商品之專利權
    云云，惟據乙○○提出上揭 3份鑑定報告，其中國立中學大
    學90年1月4日（機鑑90字第004號)、雲林科技大學90年4月2
    日鑑定報告，鑑定機構均係受委託就立國企業商行之「具排
    水作用之沙灘鞋」產品有無侵害中華民國第366724號「具排
    水作用及提高支撐性之輕便鞋」專利案申請專利範圍而為鑑
    定，不僅委託鑑定物形式為何不得而知，且鑑定是否侵害特
    定專利權內容亦與本件系爭新型專利無涉；至於立國企業商
    行另於90年2月9日委託國立中興大學鑑定申請第00000000號
    專利權（公告編號359972號）「輕便鞋之改良結構」新型專
    利，該大學以90年5月29日以機鑑字第067號鑑定報告略謂
    該新型專利內容為抄襲習知之技術而做簡易之轉用，待鑑定
    物應屬應用習知技術，非屬侵害專利權行為等語，固有乙○
    ○提出之鑑定報告書 1頁在卷可考。然而此份鑑定報告之鑑
    定結論既係以聯懿公司系爭專利技術不具被專利法保護之資
    格為前提，明顯與聯懿公司確實依法享有系爭專利權之事實
    不符，自不具參考價值。況依該鑑定報告書說明欄第 1項：
    「本鑑定係根據申請第00000000號專利權（公告編號359972
    ，1999年6月1日），『輕便鞋之改良結構』，所載專利權範
    圍（以下簡稱該專利權），美德絲公司對該專利之舉發申請
    書，1997年2月1日我國專利公告第297274號『透氣按摩鞋墊
    』專利，1974年9月24日美國專利公告第0000000號『複合墊
    子』專利及待鑑定實物所做成。」之記載，黃秀梅等提供中
    興大學參考之資料與訴外人美德絲公司於 90年4月11日用以
    對系爭專利提出舉發之引證資料完全相同，而美德絲公司向
    經濟部智慧財產局提出舉發之結果，並經該局以91年10月15
    日（91）智專三(一)05017字第09189002311號審定書為舉發不
    成立之審定結論在案（本院卷第115至117頁），故聯懿公司
    之系爭技術確具專利權之要件而應予保護之事實，既經經濟
    部智慧財產局予以肯認，自不容中興大學為相反之認定，從
    而黃秀梅等所提出之中興大學90年5月29日機鑑字第067號
    鑑定報告書，顯不足採。
  (4)乙○○辯稱伊所授權予企國企業社及東尊企業社之「專利權
    」係伊所申請第 0000000號專利，此種專利是有縱橫溝紋之
    美德絲刮泥墊，故未有侵害上訴人系爭專利權之虞…云云。
    」惟查證人戊○○業已於原審證稱：「當初乙○○授權我向
    他購買美德絲刮泥墊來製作鞋子（與腳掌接觸的鞋面），材
    質是PVC。當初向他購買材料製造鞋子總數大概3萬至3萬500
    0 雙左右。」、「（問：支付給乙○○的代價為何？）隔月
    現金或是支票來償付貨款，支付的標準按照購進刮泥墊的數
    量及吊牌，吊牌的單價我忘記了。」、「（問：吊牌上印製
    的鞋墊與查扣物品是否相同？）美德絲刮泥墊購進之後，如
    果有經過 2次加工壓鑄，就會產生跟吊牌一樣的紋路，有美
    觀的效果，也可以不必經過壓鑄，直接做鞋子，扣案的東西
    沒有再次加工壓鑄。」、「乙○○說買美德絲刮泥墊後（也
    就是我們所說的草捲），可以壓鑄後做鞋子，是在他聲請專
    利的範圍內，後來寫授權書之後，他又說不壓鑄也可以直接
    用來做鞋子，所以我後來就沒有再壓鑄。」等語，自可證明
    訴外人戊○○係基於立國企業社及乙○○之違法授權，始從
    事製作侵害上訴人系爭專利權之輕便鞋。另被上訴人陳桂隆
    即東尊企業社之所以製作系爭侵害上訴人專利權之輕便鞋亦
    係基於立國企業社乙○○違法授權之事實，亦有聯懿公司於
    原審起訴狀所附暫時協議書載稱：「甲方（即陳桂隆）因乙
    ○○以及李建勝之違法授權而擅自製造販賣 EVA底台之專利
    草捲鞋之數量…」等語可證。
  (5)聯懿公司於 91年1月間以企國企業有限公司仿冒製造侵害本
    件系爭專利權為由，具狀聲請保全證據（原法院91年聲字第
    14號、第38號），旋於 91年4月25日以訴外人戊○○、羅春
    熙、尤柔婷違反專利法案件，具狀提起自訴，由原法院以91
    年度自字第39號受理，該案戊○○到庭提出乙○○上揭授權
    書，供稱因獲乙○○之授權而製造、販賣該款鞋子等語，且
    其所提出之輕便鞋，經原法院刑事庭法官囑託財團法人中國
    生產力中心鑑定，結果認與聯懿公司所有本件系爭專利案之
    申請專利範圍實質相同等情，並經原法院依聯懿公司聲請調
    閱上揭卷宗查核無訛。再者，證人戊○○到庭證稱：乙○○
    授權伊購買美德絲刮泥墊 (俗稱草捲）以製作鞋子（資為與
    腳掌接觸部分之鞋面）材質是 PVC，購買材料所製成之鞋子
    總數約3萬至3萬5000雙左右，伊支付予乙○○之代價是按照
    購進美德絲刮泥墊之數量及吊牌計算，貨款則係黃秀梅前來
    收取，乙○○向伊表明，購進美德絲刮泥墊後，可以壓鑄作
    鞋子，是在他申請專利的範圍內，立具授權書後，他又說不
    壓鑄亦可直接用來做鞋子，刮泥墊若經 2次加工壓鑄，即會
    產生與吊牌所示之（複數橫向溝槽及縱向溝槽）紋路，有美
    觀效果等語（原審卷198至200頁），乙○○亦自認有出具上
    揭授權書予企國企業社。茲乙○○明知聯懿公司合法享有系
    爭專利權，縱對其專利有所質疑，竟未循專利法所定舉發程
    序，為達銷售美德絲泥墊之目的，而取巧以另提出與本件系
    爭專利無關之專利申請及鑑定報告，違法授權他人製造與聯
    懿公司系爭專利權申請專利範圍內容相同之輕便鞋，自對聯
    懿公司利益有所損害，其主觀上顯有故意，客觀上並有侵權
    行為，且與聯懿公司所受損害間具相當因果關係，從而聯懿
    公司主張其應依民法第 184條規定負賠償責任自屬有據。雖
    乙○○又抗辯稱伊授權予「企國企業社」戊○○之授權書之
    實際日期應係91年4月9日，並非授權書上所載之90年4月9日
    ，因認證人戊○○於原審之證詞不實在，且雙方係以乙○○
    取得專利為授權之停止條件云云。然查：
  證人涂芳田律師於本院準備程序時固證稱：「該授權書（註
    ：被上證2經過手寫修改之授權書）是證人戊○○於91年1月
    被假扣押查封以後，乙○○帶他一起來找我，請我替他寫限
    期起訴聲請狀。後來乙○○拿這張授權書來給我替他修改，
    說是證人戊○○交給他的，要他簽署的授權書。當時我沒有
    注意授權書的日期，因為這是他們兩人要簽的事情，時間應
    該是91年1月以後的事。」等語。然依證人戊○○證稱：「
    我們訂授權書的契約確實是 90年4月。但原來不是卷附的授
    權書，是周先生（乙○○）手寫的影本，年份90年已經寫好
    了，月份與日期是空白的（附於彰化地院91年自字第39號卷
    第51頁）。本件 95年7月5日聲請調查證據狀所附被上證2的
    授權書是修改過的。」、「（簽授權書時）我只有看過 1份
    鑑定書。至於是那 1份鑑定書我不清楚。」、「（中興大學
    有兩份鑑定報告你看過的是那些？）我看到的是送鑑定的文
    件。」、「我沒有要乙○○將日期提前。」、「…我被扣案
    的鞋子有些有壓紋，有些沒有壓紋。律師修改的授權書是我
    在被告以後才寫的。乙○○手寫的授權書（即附於彰化地院
    91年自字第39號卷第51頁之授權書）是我要製作鞋子以前他
    才寫給我的。當初是為了慎重才將手寫的授權書，再以電腦
    製作，製作前先給律師修正。」等語，當可證明黃秀梅等之
    主張並非可採。申言之，依證人涂芳田之證詞所示，涂芳田
    律師在修改被上證 2打字版授權書之時間固係在證人戊○○
    被查封即 91年1月以後，但參酌戊○○證稱：「…律師修改
    的授權書是我在被告以後才寫的。乙○○手寫的授權書是我
    要製作鞋子以前他才寫給我的。當初是為了慎重才將手寫的
    授權書，再以電腦製作，製作前先給律師修正。」等語，（
    以上證詞均見本院卷第107至108頁）顯然在涂芳田律師修改
    被上證 2打字版授權書之前，乙○○即曾以手寫之授權書授
    權戊○○製造侵害聯懿公司系爭專利權之輕便鞋，且該手寫
    授權書是戊○○要製作鞋子以前（至少是同時）即給寫戊○
    ○無訛。
  再參酌乙○○於原審審理時自承：「戊○○向我拿授權書要
    求我把日期提前幾個月，因為我把專利送去鑑定，國立雲林
    科技大學的鑑定結果還沒回來，我只收他吊牌的印刷費每張
    2元半…」等語（原審卷第191頁），亦可證明乙○○在與戊
    ○○洽談授權製造系爭輕便鞋當時，國立雲林科技大學的鑑
    定結果尚未出爐，而依乙○○所提出國立雲林科技大學的鑑
    定報告書所載，該鑑定報告書係於90年4月2日始製作完成。
    綜合戊○○與乙○○之陳述，當可證明乙○○早在90年3 、
    4 月間（甚或更早）即與戊○○談論授權製造事宜（依乙○
    ○自承當時已送國立雲林科技大學鑑定，但鑑定的結果還沒
    回來等語可證），而乙○○的手寫授權書則確是在90年4月9
    日或至少在戊○○一開始向周惠請購買美德絲草捲鞋墊製造
    系爭侵害專利權輕便鞋時即已簽立。據此，黃秀梅即立國企
    業商行及乙○○辯稱渠等不必就戊○○製造系爭侵害專利權
    輕便鞋之行為負連帶賠償責任云云，顯不足採。
  依證人戊○○於原審94年11月30日審理時證稱：「當初乙○
    ○授權我向他購買美德絲刮泥墊來製作鞋子（與腳掌接觸部
    分的鞋面），材質是 PVC。當初向他購買材料製造鞋子總數
    大概 3萬至3500雙左右。」等語，當可證明黃秀梅即立國企
    業商行及乙○○違法授權予戊○○即企國企業社所製作系爭
    專利輕便鞋之數量，至少有 3萬雙以上，從而上訴人主張依
    此數量計算被上訴人應負之損害賠償範圍，自屬有據。黃秀
    梅等雖辯稱伊授權予戊○○所製造之輕便鞋並未達戊○○所
    證稱之數量，並主張戊○○之證詞並不可採云云。然查聯懿
    公司在提起本件訴訟之前，曾對戊○○及其配偶提出違反專
    利法犯罪之刑事訴訟（按當時侵害專利係屬犯罪行為），且
    在提出民事賠償之訴訟前，更曾二度提出假扣押查封戊○○
    及其配偶之所有財產，故戊○○與聯懿公司間非但未有情誼
    ，甚且是處於相對立之地位，自無在本件訴訟上為聯懿公司
    之利益虛偽證述而甘冒偽證罪處罰風險之可能。準此，黃秀
    梅等否認戊○○經具結之證詞，自非可採。況依聯懿公司提
    出之企國企業社之製造指令單及估價單所示（原審卷16頁至
    24頁），企國企業社僅於90年12月及91年1月間即製造有1萬
    7000雙之系爭仿冒鞋，另卷附企國企業社統計表顯示，企國
    企業社在90年4月18日、6月28日、7月20日至少亦製造了370
    0雙系爭仿冒鞋（原審卷第 47頁）。再者聯懿公司向台灣彰
    化地方法院所聲請91年度聲字第14號保全證據案卷中，相對
    人兆隆皮件社陳述表示企國企業社在 90年12月及91年1月即
    委託其加工生產約2000雙系爭專利草捲鞋，保全證據時現場
    並另行查扣有 600雙的成品，另一相對人財信企業社亦陳述
    表示企國企業社在 90年11月、12月2個月間即委託其加工生
    產約5000雙之系爭專利草捲鞋（以上見調卷之台灣彰化地方
    法院91年度聲字第14號保全證據案卷第33、34頁），從而依
    此保全證據程序之卷內資料，亦可證明戊○○在90年11月至
    91年1月短短3個月內，至少另有委託兆隆皮件社及財信企業
    社加工製造系爭侵害專利之草捲鞋7600雙以上，故證人戊○
    ○證稱伊自 90年4月間起在黃秀梅即立國企業商行及乙○○
    違法授權情況下所製作系爭專利輕便鞋之數量至少有 3萬雙
    以上等語，顯與事實相符。
  又陳桂隆即東尊企業社因黃秀梅即立國企業商行及乙○○之
    違法授權，共擅自製造販賣 EVA底台之專利草捲鞋1200雙、
    8103型號之專利草捲鞋7000雙及PVC底台之專利草捲鞋2萬78
    84雙，共計3萬6084雙之事實，業經黃秀梅等人於92年2月18
    日所簽署之暫時協議書坦承在卷，當可信為真正。至系爭暫
    時協議書第 8條雖約定：「詳細條件由乙方授權鐘登科律師
    於92.07.27日前與甲方簽立完成，否則本暫時協議書失其效
    力…」等語，但此乃表示暫時協議書第2條所載聯懿公司（
    即甲方）所受超過2000萬元以上之損害，同意由陳桂隆負擔
    其中 200萬元之約定失其效力，但就陳桂隆係受乙○○及李
    建勝違法授權始製造系爭侵害專利之輕便鞋，以及各該型號
    輕便鞋之製造數量等情，則均係在陳桂隆之自由意志下所自
    承，自不容黃秀梅等人嗣後空口否認。
  (5)依聯懿公司提出之授權書、聯懿公司與群益企業社所立和解
    書、聯懿公司與陳桂隆所立「暫時協議書」及證人戊○○證
    言內容，均難認定黃秀梅有為違法授權之行為，然其既係立
    國企業商行之負責人，乙○○違法授權訴外人戊○○即企國
    企業社製造系爭輕便鞋，係由黃秀梅出面收取貨款乙節，並
    經證人戊○○證述明確，詳見前述，是黃秀梅顯係知悉乙○
    ○有違法授權企國企業社之情事並有幫助之行為，聯懿公司
    依民法第185條第2項請求其連帶賠償損害，於法亦無不合，
    惟就黃秀梅有違法授權陳桂隆即東尊企業社部分，既經黃秀
    梅等否認，聯懿公司復未舉證以實其說，其就此部分主張洵
    非可採。
  (四)聯懿公司主張陳桂隆即東尊企業社明知其享有系爭專利權，
    仍接受乙○○之違法授權，製造販賣侵害其所有系爭專利權
    之輕便鞋，業據提出其與陳桂隆於 92年2月18日所立「暫時
    協議書」及乙○○於 91年4月12日出具之授權書為證，陳桂
    隆於所立「暫時協議書」內已自認其因乙○○及李建勝之違
    法授權而擅自製造販賣 EVA底台專利輕便鞋之數量為1200雙
    ，810專利草捲女鞋 7000雙、PVC底台之專利草捲2萬7884雙
    等語明確，陳桂隆於原審言詞辯論時雖辯稱：其因受聯懿公
    司提出刑事告訴箝制，不知如何主張權利，俟想清楚即未與
    聯懿公司簽立完成條件等語，惟查：台灣彰化地方法院檢察
    署91年度偵字第2856號陳桂隆違反專利法案件緣由係聯懿公
    司前於 91年4月12日持原法院搜索票搜索陳桂隆即東尊企業
    社，查扣疑似仿冒聯懿公司所有系爭專利權之成品 850雙、
    半成品1400雙，其中取樣 4雙扣存外，餘責付予陳桂隆之妻
    湯玲翠，陳桂隆於該案偵查中辯稱其所製售系爭輕便鞋是經
    由台灣承酩實業有限公司負責人黃登酩授權製造並向其購買
    專利吊牌云云，證人黃登銘於該案偵查中亦到庭證稱其係聯
    懿公司之代理商，確有授權予陳桂隆等語，又該案扣存輕便
    鞋經送財團法人中國生產力中心鑑定結果認與聯懿公司所有
    系爭專利權之申請專利範圍實質相同等情，並經原審調閱該
    偵查案卷宗查核無訛，是陳桂隆對聯懿公司之專利權應知之
    甚詳，猶接受乙○○之違法授權繼續製造販賣侵害聯懿公司
    系爭專利權之輕便鞋，其為上揭辯詞洵不足採，雙方嗣雖未
    簽立完整協議條件，但該暫時協議書就違法授權、金額及製
    造數量部分既係陳桂隆基於自由意志所寫，自仍可採信。從
    而，陳桂隆即東尊企業社主觀上即有侵權之故意，客觀上復
    有違法製造、販賣之事實以致聯懿公司受有損害，聯懿公司
    請求其與共同侵權行為人即乙○○連帶賠償損害，自屬有據
    。
  (五)聯懿公司主張黃秀梅等侵害其系爭專利權之輕便鞋數量究為
    多少？損害額應如何計算始屬妥適？本件乙○○為達銷售美
    德絲刮泥墊之目的，違法授權企國企業社、群益企業社、陳
    桂隆即東尊企業社製造侵害聯懿公司系爭專利權之鞋子，並
    約定被授權人須向其購買泥墊及吊牌，上述製鞋業者購進美
    德絲泥墊以製鞋，則聯懿公司主張依92年2月6日修正前專利
    法第89條第1項第2款（即修正後第85條）：「依侵害人因侵
    害行為所得之利益。於侵害人不能就其成本或必要費用舉證
    時，以銷售該項物品全部收入為所得利益。」規定計算，並
    以被授權人所製造鞋子數量資為計算損害賠償標準，自非無
    據，茲分項敘明如下：
  (1)黃秀梅即立國企業商行、乙○○共同違法授權企國企業社及
    群益企業社部分：
    企國企業社負責人戊○○到庭證述其向乙○○購買刮泥墊共
    製成輕便鞋3萬至3萬5000雙等語，已如上述，復經聯懿公司
    於原審 95年3月1日言詞辯論時減縮以3萬雙為計算損害標準
    ，至群益企業社因受乙○○違法授權而製造、販賣侵害聯懿
    公司系爭專利權之輕便鞋共2505雙，並有聯懿公司提出且乙
    ○○亦未予爭執其形式上真正之訴外人蔡國再即群益企業社
    負責人所立「和解書」、出貨單據及乙○○出具之授權書可
    稽；又企國企業社係以每雙80元出售乙節，並有企國企業社
    出貨單影本在卷可憑，就此部分可估算聯懿公司所受損害為
    260萬0400元。【計算式：（30000＋2505）×80＝ 0000000
    】
  (2)乙○○違法授權陳桂隆即東尊企業社涉及共同侵權部分：
    依陳桂隆即東尊企業社前於 92年2月18日所立「暫時協議書
    」中自認製造、販賣之輕便鞋數量為 3萬6084雙，及其係以
    每雙70元之價格出售，並有銷貨憑單可稽，據此計算聯懿公
    司之損害額為252萬5880元【36084×70＝0000000）。
  (3)聯懿公司主張黃秀梅、乙○○違法授權戊○○製作系爭專利
    權草捲鞋之數量至少有 3萬雙以上，另違法授權陳桂隆製作
    之草捲鞋數量亦高達 3萬6084雙以上。且黃秀梅、乙○○係
    在明知聯懿公司享有系爭專利權之情況下，先假藉聲請「墊
    體結構改良」專利之手段，再授權予知情之戊○○與陳桂隆
    ，冀圖依此而脫免相關民刑事責任，黃秀梅、乙○○及陳桂
    隆衡情顯屬惡性重大，為此上訴請求依92年2月6日修正前專
    利法第89條第3項規定酌定損害額3倍之賠償，判命黃秀梅等
    人除原審所判決之金額外，應在 3倍賠償之範圍內各再連帶
    給付聯懿公司，亦即黃秀梅即立國企業商行、乙○○應再連
    帶給付聯懿公司 150萬元及自起訴狀繕本送達翌日起至清償
    日止，按年息百分之 5計算之利息。又黃秀梅即立國企業商
    行、乙○○、陳桂隆即東尊企業社等應再連帶給付聯懿公司
    150 萬元及自起訴狀繕本送達翌日起至清償日止，按年息百
    分之 5計算之利息；並願供擔保，請准宣告假執行。本院查
    ：92年2月6日修正前專利法第89條第3項規定：「依前2項規
    定，侵害行為如屬故意，法院得依侵害情節，酌定損害額以
    上之賠償。但不得超過損害額之 3倍。」本件上訴人黃秀梅
    、乙○○、陳桂隆即東尊企業社等明知聯懿公司享有系爭專
    利權之情況下，由黃秀梅、乙○○先假藉聲請「墊體結構改
    良」專利之手段，再授權予知情之戊○○與陳桂隆，冀圖依
    此而脫免相關民刑事責任，黃秀梅、乙○○及陳桂隆衡情顯
    屬故意，本院審酌黃秀梅、乙○○、陳桂隆即東尊企業社之
    侵害情節，認為以 1.5倍酌定賠償額較為適當。亦即黃秀梅
    即立國企業商行、乙○○違法授權戊○○部分，應連帶賠償
    390萬0600元，（計算式：0000000×1.5＝0000000）而乙○
    ○違法授權陳桂隆即東尊企業社部分，應連帶賠償378萬882
    0元，（計算式：0000000×1.5＝0000000）
  (4)惟查：聯懿公司就黃秀梅即立國企業商行、乙○○違法授權
    戊○○部分，已經與戊○○成立和解，由戊○○賠償60萬元
    ，業據聯懿公司陳明（本院卷 197頁反面），該和解契約之
    真意係上訴人聯懿公司與戊○○相互退讓，由戊○○賠償60
    萬元，聯懿公司不再向戊○○要求其他賠償，亦即免除戊○
    ○其他應分擔之賠償部分。是聯懿公司既已受有連帶債務人
    之一即訴外人戊○○60萬元之賠償，而免除其差額部分即70
    萬0200元之請求（計算式：0000000÷0－000000＝700200）
    ，該差額部分已因免除而消滅，此部分聯懿公司對黃秀梅即
    立國企業商行、乙○○之請求為無理由，其餘部分仍應在聯
    懿公司所受損害範圍內，應命黃秀梅即立國企業商行、乙○
    ○連帶給付。是以，聯懿公司就黃秀梅即立國企業商行、乙
    ○○違法授權戊○○部分，僅得向黃秀梅即立國企業商行、
    乙○○連帶請求260萬0400元。
  (六)綜上，聯懿公司本於侵權行為之法律關係請求黃秀梅即立國
    企業商行、乙○○應連帶給付聯懿公司 260萬0400元，乙○
    ○、陳桂隆即東尊企業社應連帶給付聯懿公司 378萬8820元
    ，及自起訴狀繕本送達翌日即93年4月8日起至清償日止各按
    年息百分之 5計算之利息範圍內，核屬正當，應予准許；至
    逾此部分之請求，則屬無據，不應准許。其假執行之聲請亦
    失所附麗，應併予駁回。
八、原審判命黃秀梅即立國企業商行、乙○○應連帶給付聯懿公
    司260萬0400元，及自 93年4月8日起至清償日止按年息百分
    之 5計算之利息。並依兩造之聲請分別為准、免假執行之宣
    告，並無不合，上訴人黃秀梅即立國企業商行、乙○○上訴
    意旨指摘原判決此部分不當，求予廢棄改判，為無理由，應
    予駁回。另上訴人聯懿公司上訴意旨請求黃秀梅即立國企業
    商行、乙○○應再連帶給付 150萬元及法定遲延利息，亦無
    理由，應予駁回。又乙○○、陳桂隆即東尊企業社應連帶給
    付聯懿公司378萬8820元，及自 93年4月8日起至清償日止按
    年息百分之5計算之利息，原審僅判命給付252萬5880元及自
    93年4月8日起至清償日止按年息百分之 5計算之利息，尚有
    未合，應由本院再判命乙○○、陳桂隆即東尊企業社再連帶
    給付 126萬2940元及自93年4月8日起至清償日止按年息百分
    之5計算之利息，駁回聯懿公司其餘部分之上訴（即23萬706
    0 元）。上訴人乙○○、陳桂隆即東尊企業社上訴意旨指摘
    原判決命其等連帶給付 252萬5880元及法定遲延利息，亦無
    理由，應予駁回。
九、據上論結，本件上訴人聯懿公司之上訴為一部有理由，一部
    無理由，上訴人黃秀梅即立國企業商行、乙○○、陳桂隆即
    東尊企業社之上訴為無理由，依民事訴訟法第450條、第449
    條第1項、第79條、第78條、第463條、第 392條第1項、第2
    項，判決如主文。
中　　華　　民　　國　　96　　年　　6 　　月　　20　　日
　　　　　　　　　民事第三庭    審判長法　官  陳照德
　　　　　　　　　　　　　　　　      法　官  朱  樑
　　　　　　　　　　　　　　　　      法　官  曾謀貴
以上正本係照原本作成。
兩造均得上訴。
如對本判決上訴，須於收受判決送達後20日內向本院提出上訴書
狀，其未表明上訴理由者，應於提出上訴後20日內向本院提出上
訴理由書（須按他造人數附具繕本）。
上訴時應提出委任律師為訴訟代理人之委任狀。具有民事訴訟法
第466條之1第1項但書或第2項之情形為訴訟代理人者，另應附具
律師及格證書及釋明委任人與受任人有該條項所定關係之釋明文
書影本。
                                      書記官  李妍嬅
中　　華　　民　　國　　96　　年　　6 　　月　　20　　日
                                                      Ｍ
